【裁判字號】    92,重金上更(三),1
【裁判日期】    920609
【裁判案由】    證券交易法
【裁判全文】
臺灣高等法院高雄分院刑事判決              九十二年度重金上更（三）字第一號
    上  訴  人
    即  被  告  乙○○
    選任辯護人  李昌明
右上訴人因違反證券交易法案件，不服臺灣高雄甲方法院八十六年度易字第五四二二
號中華民國八十七年八月五日第一審判決（起訴案號：臺灣高雄甲方法院檢察署八十
五年度偵字第二六０三一號），提起上訴，判決後經最高法院第三次發回更審，本院
判決如左：
      主  文
原判決關於乙○○違反對於在丙○○○○上市之有價證券，不得有在集中交易市場報
價，業經有人承諾接受而不履行交割，足以影響市場秩序之行為之規定部分，撤銷。
乙○○共同連續違反對於在丙○○○○上市之有價證券，不得有在集中交易市場報價
，業經有人承諾接受而不實際成交，足以影響市場秩序之行為之規定，處有期徒刑陸
月。
      事  實
一、乙○○係設於高雄縣鳳山市○○路一七一號二樓之一及同市○○街卅七號二樓之
    一之鳳山證券股份有限公司（下稱鳳山證券）之營業員，亦係受鳳山證券委任辦
    理客戶股票交易事務之人，又係鳳山證券董事長兼總經理范姜新運（已於八十八
    年七月二十一日死亡，經本院前審判決公訴不受理）之媳婦，緣翁大銘於民國八
    十三年四月間起，即在鳳山證券委託交易，意圖拉抬華國飯店股份有限公司股票
    （下稱華國股票）於集中交易市場之股價，俾以其所持有華國股票向金融機關質
    借套利，遂於同年八月底起指派李秀芬、陳麗鳳（翁大銘等三人所涉違反證券交
    易法部分，另案由臺灣高等法院審理），提供魯戈定蓮、林桂香、何益仲、林朝
    展、甘國銘（魯戈定蓮等五人所涉違反證券交易法部分，另案由臺灣臺北甲方法
    院審理）及張凱逸（所涉違反證券交易法部分，業由臺灣臺北甲方法院檢察署為
    不起訴處分）等六人（下稱魯戈定蓮等六人）之股票交易開戶（即委託買賣證券
    受託契約）之基本資料予范姜新運及乙○○，詎范姜新運及乙○○明知魯戈定蓮
    等六人係屬所謂「人頭戶」，竟於八十三年八月三十一日至同年九月十四日期間
    ，由乙○○擔任魯戈定蓮渠等六人於鳳山證券開戶之介紹人，並指使不知情之鳳
    山證券經辦人員吳月敏為魯戈定蓮等六人辦理在鳳山證券之股票交易開戶，亦指
    使不知情之高雄縣鳳山市農會信用部（鳳山市農會）經辦人員林千惠、薛永倩，
    前往台北市為魯戈定蓮等六人辦理在鳳山市農會之股票交割帳戶之開戶；魯戈定
    蓮等六人之鳳山證券及鳳山市農會之人頭戶，則提供翁大銘、李秀芬、林輝萍等
    人於鳳山證券買賣有價證券（此違反證券交易法禁制命令部分，經本院前審判處
    拘役五十日，經上訴後經最高法院判決上訴駁回在案）。
二、乙○○與范姜新運均明知證券商對於在丙○○○○上市之有價證券，不得有在集
    中交易市場報價，業經有人承諾接受而不實際成交之行為；亦明知財政部證券管
    理委員會所頒「證券商管理規則」之第二條第二項：「證券商業務之經營，應依
    所定業務章則為之」及鳳山證券業務章則第九章附則所定：「有關受託買賣分層
    負責表（下稱分層負責表），於受託買賣金額達五千萬（新台幣，下同）以上，
    應先經總經理簽認」等規定。詎乙○○、范姜新運對於魯戈定蓮等六人均屬人頭
    戶，係於鳳山證券提供翁大銘、李秀芬、陳麗鳳等人買賣股票，魯戈定蓮等六人
    帳戶每戶投資信用能力以五千萬元為限，如該六戶買進超過上開投資信用能力之
    股票，極可能無法履行上開交割義務，而鳳山證券資本額雖有二億元，亦無法代
    為墊付鉅額之交割款項，將嚴重影響證券集中交易市場秩序等情有所預見，然范
    姜新運、乙○○仍圖賺取翁大銘等人股票交易之豐厚手續費，竟共同基於證券商
    不實際成交之不確定故意（間接故意）之概括犯意，連續先於八十三年十月三日
    上午，推由乙○○在前址之鳳山證券內，以鳳山證券名義接受由翁大銘指派之李
    秀芬、林輝萍（另案由台灣高等法院審理）委託以魯戈定蓮等六人帳戶，對於在
    丙○○○○上市之有價證券華國股票，在集中市場報價並經有人承諾接受，而以
    每股三百一十元買進一百三十三張華國股票（即十三萬三千股），以每股三百一
    十五元買進四十二張股票（即四萬二千股），計達一百零五萬股，合計金額為三
    億二千六百七十六萬元，魯戈定蓮等六人各帳戶買進華國股票金額均超過五千萬
    元，而應由總經理在前述分層負責表第一級總經理簽認欄簽認，惟身兼總經理之
    范姜新運並未在前述分層負責表簽認，而乙○○卻逕為前述報價買進華國股票；
    續於翌日（即八十三年十月四日）上午，仍推由乙○○在鳳山證券內以前述方式
    ，接受由翁大銘指派之林輝萍委託，以魯戈定蓮、林桂香、何益仲、林朝展、甘
    國銘五人帳戶，以前述報價並經有人承諾接受方式，而以每股三百三十八元買進
    一百九十張華國股票（即十九萬股），計達九十五萬股，合計金額為三億二千一
    百十萬元，魯戈定蓮等五人各帳戶買進華國股票金額亦均超過五千萬元，乙○○
    明知范姜新運未在前述分層負責表簽認，仍為前述報價買進華國股票。
三、嗣至八十三年十月四日十二時止，翁大銘等人無法履行同年月三日買進華國股票
    之三億二千六百七十六萬元交割義務，鳳山證券乃於八十三年十月五日，向台灣
    丙○○○○股份有限公司（下稱證交所）申報魯戈定蓮等六人違約交割，而不實
    際成交，並由鳳山證券之交割專戶銀行即鳳山市農會，以餘額交割方式計算交割
    代價二億三千一百二十八萬九千四百五十元，先行對證交所墊款。翁大銘等人至
    同年十月五日十二時止，又未履行前一日（即同年月四日）之三億二千一百一十
    萬元交割義務，鳳山證券於八十三年十月六日，亦向證交所申報魯戈定蓮等五人
    違約交割，而不實際成交，但已無資力再墊付予證交所，均足以嚴重影響證券集
    中交易市場之秩序，並損及鳳山證券之財產及營業利益（日後遭停業處分）。
四、案經台灣丙○○○○股份有限公司訴由臺灣高雄甲方法院檢察署檢察官偵查起訴
    。
      理  由
一、訊據上訴人即被告乙○○否認有前揭違反證券交易法犯行，辯稱：伊雖有擔任魯
    戈定蓮等六人於鳳山證券之開戶介紹人，但伊於八十三年十月三日、四日上午，
    以魯戈定蓮等六人名義買華國股票掛單前，並不知華國股票有警示，且魯戈定蓮
    等六人帳戶以前之股票買賣金額亦有超過五千萬元，交易均屬正常，伊不知會有
    違約交割，且十月三日之交易係於十月四日中午十二點前繳款，伊於十月四日九
    點開盤後之受託報價買進，並不知該日中午十二點前，十月三日之交易會違約未
    履行；又伊僅是證券商之營業員，僅受託為客戶報價買賣，並無履行交割或成交
    義務，自非證券交易法第一百五十五條第一款所規範之犯罪主體云云。惟查：
  (一)被告乙○○如何於前揭時、甲，接受李秀芬、陳麗鳳所提供魯戈定蓮等六名「人
    頭戶」之股票交易開戶基本資料，而由乙○○擔任魯戈定蓮渠等六人於鳳山證券
    開戶之介紹人，並指使不知情之鳳山證券經辦人員吳月敏辦理股票交易開戶，亦
    指使不知情之鳳山市農會經辦人員林千惠、薛永倩，前往台北市為魯戈定蓮等六
    人辦理股票交割帳戶之開戶，魯戈定蓮等六人之鳳山證券及鳳山市農會之人頭戶
    ，則提供翁大銘、李秀芬、林輝萍等人於鳳山證券買賣有價證券等情，業據被告
    乙○○於高雄縣調查站及臺灣台北甲方法院檢察署檢察官偵查中（即該署八十三
    年偵字第二二二二九號李秀芬違反證券交易法案件）供承不諱（見原審卷第一一
    ０至一一三，第一一八頁所附筆錄影本），核與該案被告李秀芬所供相符（見本
    院上訴卷第六八、七一、七二頁所附筆錄影本），又證人魯戈定蓮、張凱逸於偵
    查中均證述係陳麗鳳找伊等去開戶等語（見偵卷第一三三頁反面），另證人林千
    惠、薛永倩於本院前審證稱「魯戈定蓮等六人於鳳山市農會之帳戶，係鳳山證券
    營業員拿些資料，請渠等前往台北受理開戶手續」（見本院上訴卷第五八頁反面
    至第五九頁反面）等語，復有魯戈定蓮等六人於鳳山證券之委託買賣證券受託契
    約影本（見偵卷第一五０、一五五、一六０、一六五、一七０、一七五頁）及鳳
    山市農會之開戶印鑑卡影本（見原審卷第一七六至一七八頁）。
  (二)被告乙○○如何於八十三年十月三日上午，以鳳山證券名義而受託以魯戈定蓮等
    六人帳戶，對於在丙○○○○上市之有價證券華國股票，在集中市場報價並經有
    人承諾接受，而以每股三百一十元買進一百三十三張華國股票（即十三萬三千股
    ），以每股三百一十五元買進四十二張股票（即四萬二千股），計達一百零五萬
    股，合計金額為三億二千六百七十六萬元，翌日上午又以同一手法，以每股三百
    三十八元買進一百九十張華國股票（即十九萬股），計達九十五萬股，合計金額
    為三億二千一百十萬元，而魯戈定蓮等人各帳戶買進華國股票金額均超過五千萬
    元；嗣至八十三年十月四日十二時止，前述同年月三日買進之三億二千六百七十
    六萬元未能繳款交割，鳳山證券乃於八十三年十月五日，向證交所申報魯戈定蓮
    等六人違約交割，而不實際成交，並由鳳山證券之交割專戶銀行即鳳山市農會，
    以餘額交割方式計算交割代價二億三千一百二十八萬九千四百五十元，先行對證
    交所墊款。同年十月五日十二時止，又未履行前一日（即同年月四日）之三億二
    千一百一十萬元交割義務，鳳山證券於八十三年十月六日，亦向證交所申報魯戈
    定蓮等五人違約交割，而不實際成交，但已無資力再墊付予證交所等情，業經被
    告乙○○及范姜新運於偵查、原審供明，核與告訴人證交所於偵審歷次書狀陳述
    情節相符，復有鳳山證券交割代價未兌付清單影本一紙（見偵卷第四五頁）、證
    交所八十三年十一月二十一日台證（８３）稽字第二三八八０號函、證交所稽核
    室八十三年十月十八日簽呈、鳳山證券八十三年十月六日說明書等件足參（見本
    院更三卷第九一至一０八頁）。
  (三)財政部證券管理委員會所頒「證券商管理規則」之第二條第二項：「證券商業務
    之經營，應依所定業務章則為之」及鳳山證券業務章則第九章附則所定：「有關
    受託買賣分層負責表（下稱分層負責表），於受託買賣金額達五千萬（新台幣，
    下同）以上，應由總經理簽認」等規定，此有前開證券商管理規則、鳳山證券業
    務章則在卷足佐（見偵卷第五十至五六頁，第二五九至二六四頁），又交易金額
    超過五千萬元，要經總經理蓋章才可買賣一節，亦據證人周宇澤（案發時鳳山證
    券副總經理）、吳勝得（案發時鳳山證券稽核）於本院審理中證述明確（見本院
    更三卷第六三、六七頁），然依鳳山證券受託魯戈定蓮等人，於八十三年十月三
    日及四日之十一筆交易（其受託買進之金額均超過五千萬元）買賣金額分層負責
    表，在分層確認欄內該公司副總經理周宇澤僅簽「是否准掛單呈核」字樣，而依
    前開鳳山證券業務章則第九則附則之規定及前述分層負責表備註表之記載，均應
    由總經理於第一級之確認欄內簽認，但均無范姜新運之核示或確認等情，此有前
    述分層負責表（見偵卷第一三九至一四九頁），足證被告乙○○有違反買賣股票
    金額逾五千萬元時，應由總經理范姜新運簽認之規定甚明。又被告乙○○擔任魯
    戈定蓮等人於鳳山證券之開戶介紹人，又係渠等開戶所需徵信評估及受託買賣之
    營業員，乙○○違反規定接受魯戈定蓮等人逾越評估投資能力之委託買賣，另林
    桂香及何益仲二名客戶所附資力証明，係先予授信再補送其資力証明，且在補送
    資力証明前，乙○○已接受該二客戶之鉅額買賣，有上述違規情事，財政部証券
    管理委員會乃處分鳳山証券三個月停業處分，及命令該公司解除乙○○及范姜新
    運職務等情，有該會八十四年三月十五日（８４）台財証（二）第○○五八四號
    函可憑（見偵卷第四六至四九頁）。
  (四)翁大銘於八十三年四月間起，即在鳳山證券委託交易，意圖拉抬華國股票之集中
    交易市場之股價，俾以其所持有華國股票向金融機關質借套利，而證交所亦對華
    國股票有異常交易之證券商實施通告作業（即警示），其中自八十三年四月一日
    起至同年九月八日止，計有二、三十餘次之警示，分由證交所股市監視小組成員
    以電話對鳳山證券經理、稽核、副總經理、總經理等人通知注意該股票交割安全
    等情，業據證人朱津平、華文逵（證交所股市監視小組人員）於本院證述明確（
    見本院更三卷第二一五至二一六頁），並有證交所九十二年五月五日台證密字第
    ０九二０００七八六三號函附之電話通知紀錄、電話通知錄音帶為證（見本院更
    三卷第一六二至一九一頁），核與證人吳勝得於原審、本院及周宇澤於本院所證
    「吳勝得確有接到證交所監視小組電話，說華國股票在鳳山證券買進金額已超過
    鳳山證券二億元資本額，風險頗高；吳勝得有接到證交所電話，有在主管會報上
    提到不要再讓人買華國股票」情節相符（見原審卷第一三七頁反面，本院更三卷
    第六二、六三、六五、六六頁），並有其二人各於八十三年十月十一、十四日立
    具之說明書足參（見偵卷第一三七、一三八頁，原審卷第九十、九十一頁）。又
    被告乙○○雖無參加鳳山證券主管會報，但主管會報結束後，會把會議內容轉告
    給營業員華國股票交易異常的事，包括乙○○在內，這些事情我也有轉告給董事
    長，這些事情大家都知道等情，亦據證人周宇澤、吳勝得於本院證稱在卷（見本
    院卷第六四、六七頁），是被告乙○○於本院前審所辯「鳳山證券並沒有接到警
    告」（見本院更二卷第一一０頁），自與事實有間，委無足取。
  (五)魯戈定蓮等六人在鳳山證券之委託買賣戶頭均係人頭戶，實際之客戶為翁大銘、
    李秀芬等人，已如前述，而被告乙○○親自評估實際客戶翁大銘、李秀芬等人實
    力後，給予魯戈定蓮等六人每戶投資上限除林桂香五千三百萬元、何益仲五千五
    百萬元外，其餘四戶均為五千萬元為上限，此有鳳山證券公司客戶個人徵信資料
    投資上限評估意見表足稽（見偵卷第一五三至一七八頁），雖魯戈定蓮等六人在
    鳳山證券開戶時，均有檢附存款證明書（見偵卷第一五四、一五九、一六四、一
    七九頁）、買入債券報告書（見偵卷第一六九、一七四頁）等件，然此僅屬開戶
    時檢附之一時財力證明文件，尚難據此而認魯戈定蓮等六人實際上有此財力，另
    鳳山證券之資本額僅二億元之事實，業經證人吳勝得於原審證述（見原審卷第一
    三七頁），並有證交所稽核室廖振豐傳真到院之鳳山證券八十三年九月月計表一
    份載明足佐（見本院卷第二二三頁），而證人吳勝得於本院雖稱：「營業員電腦
    螢幕不知警示資訊」（見本院更三卷第六九頁），然被告乙○○身為鳳山證券營
    業員，亦係受鳳山證券委任而為其處理事務之人，據前所述，早於八十三年十月
    三日、四日之前，即知華國股票係屬異常交易警示股之事實，而於本其證券交易
    之專業經歷，理應有所預見知悉如魯戈定蓮等人連續二日報價買進超過上開投資
    信用能力之華國股票，業經有人承諾接受而不實際成交，極可能無法履行上開交
    割義務，造成之違約交割金額高達六億四千七百餘萬元，而鳳山證券資產僅二億
    元，亦無法代為支付鉅額之交割款項，將嚴重影響集中交易市場秩序等情，被告
    乙○○猶於八十三年十月三日、十月四日，連續接受以魯戈定蓮等人頭戶之前述
    巨額買進華國股票之報價委託，並造成鳳山證券墊付交割股款及日後遭受停業處
    分，被告乙○○對於前開巨額交易顯有不能實際成交之違約事實，自有不確定之
    間接故意及背信犯意。
  (六)被告范姜新運自偵查迄本院前審均辯以「其不知魯戈定蓮等六人在鳳山證券之委
    託買賣戶頭均係人頭戶，未接獲警示通知」云云，然前開魯戈定蓮等人之委託鳳
    山證券報價買進之實際客戶為翁大銘一節，業據證人吳勝得於原審稱述：「我接
    到丙○○○○監視小組的電話，當天就報告董事長（即范姜新運），他認為翁大
    銘資歷雄厚應該可靠」（見原審卷第一三七頁反面）；「董事長表示翁大銘應該
    不會發生違約交割的事」（見本院更三卷第六六頁）等語，參以前述鳳山市農會
    經辦人員遠赴台北為魯戈定蓮等人開戶、其媳乙○○復擔任證券委託買賣之介紹
    人及前開證交所警示多次等情，益證被告范姜新運所辯上情，純係推諉卸責，概
    與事實不合。又身為鳳山證券董事長兼總經理之范姜新運依前述規定，本應在前
    述分層負責表第一級總經理簽認欄簽認，惟其未予簽認，而乙○○復於本院前審
    亦供「業經總經理口頭同意」等語，且逕為前述報價買進華國股票，參以渠等係
    屬翁媳近親關係，縱然媳婦乙○○需聽從公公范姜新運之指示，但觀此交易金額
    巨大，倘被告乙○○對於華國股票之交易，未獲被告范姜新運之授權，豈有率而
    報價買進之理，足徵被告乙○○、范姜新運對於乙○○以鳳山證券名義報價買進
    ，卻造成不實際成交之巨額違約交割，導致集中交易市場金融風暴，足以影響市
    場秩序事實，顯有犯意聯絡及行為分擔，范姜新運及被告乙○○對於魯戈定蓮等
    人頭戶之鉅額違約交割，應有預見其發生，卻仍准其等交易而未予阻止，致造成
    鉅額違約未成交情事仍應負責。至於本件被告乙○○及范姜新運之違約結果，造
    成鳳山證券無資力墊付及停業損失，但此係被告乙○○及范姜新運，貪圖翁大銘
    以人頭戶拉抬華國股票，而得自其中買賣交易賺取豐厚手續費，此亦不違背被告
    乙○○及范姜新運之本意，自不影響渠等前開不確定故意之認定。是證人周宇澤
    於本院所稱「公司很多事情都是董事長作決定，我對乙○○轉達華國股票異常之
    事，乙○○也無權利決定不接單」（見本院更三卷第六九頁）等語，無從據為對
    被告乙○○有利之認定。
  (七)魯戈定蓮等六人於八十三年九月至十月三日止，在鳳山證券買進華國股票之金額
    ：魯戈定蓮部分（單日買進金額超過五千萬元以上計有九月六日、九月七日、九
    月八日、九月九日、九月十日、九月十二日、九月十四日、九月十七日、九月二
    十三日、九月二十九日等，其餘部分雖未超過五千萬元，但亦接近五千萬元（九
    月五日部分除外）；甘國銘部分（單日買進金額超過五千萬元以上者計有九月十
    七日、九月二十三日、九月二十六日、九月二十七日、九月二十九日、九月三十
    日、十月一日，其餘部分雖未超過五千萬元，但亦與五千萬元接近）；張凱逸部
    分（單日買進金額超過五千萬元者，計有九月一日、九月二日、九月三日、九月
    五日、九月六日、九月七日、九月八日、九月九日、九月十日、九月十二日、九
    月十四日、九月十七日、九月二十三日、九月三十日、十月一日、十月三日等，
    其餘部分雖未超過五千萬元，但亦與五千萬元接近）；林朝展部分（單日買進金
    額超過五千萬元者，計有九月十四日、九月十七日、九月二十三日、九月三十日
    、十月三日等，其餘部分雖未超過五千萬元，但亦與五千萬元接近）；林桂香部
    分（單日買進金額超過五千萬元者，計有九月九日、九月十日、九月十二日、九
    月十四日、九月十七日、九月二十三日、九月三十日、十月三日等，其餘部分雖
    未超過五千萬元，但亦與五千萬元接近）；何益仲部分（單日買進金額超過五千
    萬元者，計有九月十二日、九月十四日、九月十七日、九月二十三日、十月一日
    等，其餘部分雖未超過五千萬元，但亦與五千五百萬元接近），此有渠等買進華
    國股票交易明細表在卷足佐（見本院上訴卷第一００至一０二頁）。雖渠等於違
    約交割前之買進華國股票次數頻繁，金額亦常超過五千萬元或其投資上限，此部
    份交易情形，並無明顯異常，然此係渠等帳戶幕後之操盤金主翁大銘當時尚能週
    轉所致，自難遽以此等帳戶先前交易之紀錄，據以推論被告乙○○主觀上必有不
    會發生違約交割之確信，何況股票交易市場訊息萬變，影響股市因素又非少數，
    此等股市交易風險之常情，被告身為鳳山證券負責人之媳，又係證券營業員，自
    難諉為不知，是前開魯戈定蓮等六人於違約交割前之交易紀錄，無從佐為對被告
乙○○有利之認定。
  (八)案發當時委託人與證券經紀商間之交割期限，其中普通交割之買賣委託，證券經
    紀商應於接受委辦時或成交日後第一營業日上午十二時前，星期六為上午十一時
    前，向委託人收取買進證券之價金或賣出之證券；而信用交易之買賣委託，證券
    經紀商應於成交日後第一營業日上午十二時前，星期六為上午十一時前，向委託
    人依規定收取融資自備價款、融券保證金，此有證交所八十八年六月十五日台證
    （８８）交字一七０三八號函可參（見本院上訴卷第一五七頁），雖被告乙○○
    續於八十三年十月四日報價買進華國股票時，魯戈定蓮等六人尚未達依約繳納十
    月三日買進股款之期限，但據前所述，被告乙○○早知此等帳戶係屬翁大銘之人
    頭戶，則被告乙○○續於八十三年十月四日報價買進之舉，顯非不知此等帳戶有
    無違約交割，而係本於繼續執行翁大銘之續買華國股票之指示。
  (九)綜上所述，被告乙○○所辯上情，均係卸責之詞，不足採信。本件事証明確，被
    告前揭違反證券交易法犯行，堪以認定。
二、按證券交易法第一百五十五條第一項第一款所規定之「在集中交易市場報價，業
    經有人承諾接受，而不實際成交」，其犯罪主體除一般投資人外是否包括證券自
    營商及證券行紀商？從現行法之規定觀察，除一般委託證券商買賣之投資人外尚
    包括證券自營商及行紀商，此觀之證券交易法第一百五十一條之規定：「於有價
    證券集中交易市場為買賣者，在會員制丙○○○○限於會員；在公司制丙○○○
    ○限於訂有使用有價證券集中交易市場契約之證券自營商或證券經紀商」自明，
    且在證券交易之實務運作上，投資人委託經紀商買賣有價證券，經紀商將「委託
    」以電腦輸入式向丙○○○○報價，並由交易所撮合成交，亦是以證券自營商或
    經紀商為買賣主體，益明證券交易法第一百五十五條第一項第一款「不履行交割
    或不實際成交」之主體除一般投資人外尚包括證券商（最高法院八十二年台非字
    第一七四號、八十六年台上字第五０八九號判決意旨足參）。又查本件八十三年
    十月三日之交割股款，雖由鳳山市農會墊付，僅鳳山證券對證交所而言未違約，
    但對於客戶而言仍係違反交割義務一節，亦據證人廖振豐（證交所稽核人員）到
    院證述明確（見本院更三卷第八六頁），且鳳山證券既已於八十三年十月五日申
    報違約（見本院更三卷第九二頁之證交所回函），則對於證券商而言，其所犯證
    券交易法第一百五十五條第一項第一款之罪，即已成立（按本罪應屬行為犯，而
    非結果犯），自不因事後由交割銀行代墊股款而影響該罪成立，均合先敘明。
三、按諸前開說明，證券交易法第一百五十五條第一項第一款之罪，所規範之犯罪主
    體雖為證券商，然依證券交易法第一百七十九條之規定，法人違反證券交易法之
    規定，依該法第七章各條之規定，處罰其為行為之負責人。本件被告乙○○及鳳
    山證券負責人范姜新運，共同違反對於在丙○○○○上市之有價證券，不得有在
    集中交易市場報價，業經有人承諾接受而不實際成交，足以影響市場秩序之規定
    渠等二人自屬鳳山證券為前揭行為之負責人甚明，核被告乙○○所為，係犯證券
    交易法第一百五十五條第一項第一款之規定，應依同法第一百七十一條第一款論
    處（公訴人誤載為同法第一百七十七條）；又按此條文於被告乙○○行為後之八
    十九年七月十九日修正公佈，比較新舊條文規定：「修正前法定刑為七年以下有
    期徒刑、拘役或科或併科二十五萬元以下罰金；修正後法定刑為七年以下有期徒
    刑，得併科新臺幣三百萬元以下罰金」，則以舊條文規定有利於被告，應依修正
    前之證券交易法第一百七十一條規定論處；另被告乙○○係鳳山證券營業員，係
    受鳳山證券委任辦理客戶股票交易事務，竟為圖一己不法利益，而為違背其任務
    之違約不成交犯行，致生損害於鳳山證券之財產及營業利益（日後遭停業處分）
    ，此部份所為，另犯刑法第三百四十二條背信罪。被告以一行為觸犯上開二罪名
    ，應依想像競合犯規定，從一重之證券交易法第一百七十一條論處。又被告乙○
    ○與范姜新運間，有犯意聯絡、行為分擔，已如前述，應論以共同正犯。被告乙
    ○○於八十六年十月三日、同年月四日先後多次報價不成交之違約行為，時間緊
    接，犯罪構成要件相同，顯係基於概括犯意為之，應依連續犯規定，論以一罪，
    並加重其刑。
四、原判決關於被告乙○○部分予以論罪科刑，固非無見，惟查：
  (一)原判決關於違反主管機關其他依證券交易法所為禁制之命令部分，因犯罪後法律
    已廢止其刑罰，應為不另免訴之判決（如後所述），原審認此部分與前開有罪部
    分有牽連犯之關係，從較重之證券交易法第一百七十一條處斷，即有未合。
  (二)被告乙○○係受鳳山證券委任辦理客戶股票交易事務之營業員，所為生損害於鳳
    山證券之財產及營業利益（日後遭停業處分），應另犯刑法第三百四十二條背信
    罪，原判決未予審論，亦有未洽。
  (三)被告乙○○於八十六年十月三日報價買進之華國股票總股數、總股款應為（計達
    一百零五萬股，合計金額為三億二千六百七十六萬元），原判決事實欄認定（計
    達一百零一萬股，合計金額為三億一千四百十四萬五千元）有誤，亦有不當。
五、被告乙○○上訴否認犯罪，雖無理由，但原判決關於此部分既有上開可議，自應
    予撤銷改判。審酌被告乙○○犯罪動機、目的為圖一己私利，所為犯罪手段及情
    節造成鳳山證券巨額違約，嚴重影響證券市場之交易秩序，並危及金融之正常發
    展，考量其行為分擔之程度及犯後態度，並念及尚無其他犯罪前科之素行（見本
    院更三卷第四七至四九頁之臺灣高等法院被告全國前案紀錄表）等一切情狀，量
    處如主文第二項所示之刑。
六、公訴意旨另以：被告乙○○另違反財政部證券管理委員會所頒布之「證券商管理
    規則」第二條第二項規定：證券商應依所定業務章則有關受託買賣分層負責表，
    於受託買賣股票時應先經總經理確認之規定；又違反該規則第三十五條：證券商
    受託買賣有價證券應評估客戶之投資能力；及違反該規則第三十六條第十四款證
    券商不得有知悉客戶有操縱市場行情之意圖仍接受委託買賣股票之規定，且被告
    乙○○與翁大銘共同謀議操縱市場行情，此部分亦涉有違反證券交易法第一百七
    十七條第三款違反主管機關所為禁止、停止或限制命令之罪嫌等語。然按刑事訴
    訟法第三百零二條規定：「案件有左列情形之一者，應諭知免訴之判決：：：四
    犯罪後之法律已廢止其刑罰者」。經查證券交易法第一百七十七條已於被告行為
    後之八十九年七月十九日修正公布，同年月廿一日生效，將該條第三款部分刪除
    （即違反主管機關其他依本法所為禁止、停止或限制之命令者之規定刪除），查
    此部分嗣後法律既已廢止，原應為免訴之諭知，惟因公訴人認此等部分與前開有
    罪部分有牽連犯裁判上一罪之關係，爰不另為免訴之諭知，附此敘明。
據上論結，應依刑事訴訟法第三百六十九條第一項前段、第三百六十四條、第二百九
十九條第一項前段，修正前證券交易法第一百五十五條第一項第一款、第一百七十一
條、第一百七十九條，刑法第二條第一項但書、第十一條前段、第二十八條、第五十
六條、第三百四十二條、第五十五條後段，罰金罰鍰提高標準條例第一條前段，判決
如主文。
本案經檢察官劉文水到庭執行職務。
中            華          民          國    九十二  年    六  月  九    日
                              臺灣高等法院高雄分院刑事第六庭
                                  審判長法官  王憲義
                                        法官  謝靜雯
                                        法官  張意聰
右正本證明與原本無異。
如不服本判決應於收受本判決後十日內向本院提出上訴書狀，其未述上訴理由者，
並得於提起上訴後十日內向本院補提理由書狀（均須按他造當事人之人數附繕本)「
切勿逕送上級法院」。
          書記官  王婉蓉
中            華          民          國   九十二   年   六   月  九   日
附錄本判決論罪科刑法條：
證券交易法第一百五十五條第一項第一款
對於在丙○○○○上市之有價證券，不得有左列各款之行為：
  一、在集中交易市場報價，業經有人承諾接受而不實際成交或不履行交割，足以影
      響市場秩序者。
證券交易法第一百七十一條
違反第二十條第一項或第一百五十五條第一項、第二項之規定者，處七年以下有期徒
刑、拘役或科或併科二十五萬元以下罰金。
刑法第三百四十二條
為他人處理事務，意圖為自己或第三人不法之利益，或損害本人之利益，而為違背其
任務之行為，致生損害於本人之財產或其他利益者，處五年以下有期徒刑、拘役或科
或併科一千元以下罰金。


司法院資訊處製作；財團法人民間司法改革基金會備份。
